臺灣高等法院民事判決　九十年度保險上字第三五號
　　上　訴　人　國泰人壽保險股份有限公司
　　法定代理人　蔡宏圖
　　被 上 訴人　乙○○
　　　　　　　　甲○○○
右當事人間給付保險金事件，上訴人對於中華民國九十年七月十六日臺灣臺北地方法
院八十九年度保險字第一二一號第一審判決提起上訴，本院判決如左：
    主      文
原判決廢棄。
被上訴人在第一審之訴及假執行之聲請均駁回。
第一、二審訴訟費用由被上訴人負擔。
    事實及理由
一、被上訴人起訴主張被上訴人甲○○○以伊女陳資怡（原名：陳瓊琦）為被保險人
    ，於八十五年七月二十二日與上訴人訂立國泰美滿人生二０二終身壽險契約（下
    簡稱國泰壽險契約），約定主契約之保險金額為新台幣（下同）一百萬元，被保
    險人身故時，給付當時總保險金額之二倍即二百萬元，附加契約平安保險附約之
    意外身故保險金為三百萬元，並以被上訴人甲○○○、陳銓松為被保險人身故時
    保險契約之受益人。嗣陳資怡於八十九年二月三日上午三時二十分許，在臺中市
    西屯區○○路一六九號十樓十三號意外墜樓，引發外傷性休克、頭部外傷而身故
    ，被上訴人乃依前開保險契約，向上訴人申請保險金理賠，詎上訴人竟以陳資怡
    之死亡無法認定係屬意外為由，拒絕給付附加契約平安保險附約之意外身故保險
    金三百萬元，然證人王泰富、彭依凡未目睹陳資怡跳樓自殺，而上訴人依證人王
    泰富酒醉時之主觀判斷、陽台寬度、欄杆結構、驗斷書所為論斷，均係片面臆測
    之詞，尚非足以作為被保險人陳資怡故意自殺之證明，為此提起本件訴訟等語。
    並聲明上訴人之上訴駁回。
二、上訴人則以被保險人陳資怡既係自其前開租住處之陽臺故意跳下致死，而非意外
    自陽臺跌下，本件保險事故顯然係被保險人陳資怡故意行為引起，依系爭國泰平
    安保險附約第二十一條第二款約定及保險法第二十九條第二項但書規定，上訴人
    自不負給付系爭意外身故保險金之責任，證人王泰富原證稱陳資怡係稱「我要跳
    下去」，嗣改稱「我要掉下去」，惟依其所述陳資怡重覆說要「掉」下去之時間
    居然長達約二、三分鐘，顯與常情不合，足見被保險人陳資怡並非跨坐於陽台欄
    杆而不慎落下；又前開租住處之房間與陽台間，尚有落地鋁門及陽台之欄杆阻隔
    ，而欄杆下方是密閉式玻璃及水泥牆，自無失足墜樓之可能。另依驗斷書有關外
    部相驗情況所載，被保險人陳資怡受傷情形，以正面居多，背面較少，而兩腿呈
    多處骨折，益見其係頭上腳下正面往前落下著地。應係自其前開租住處之陽臺故
    意跳下致死，上訴人自不負給付系爭意外身故保險金之責任等語資為抗辯。並聲
    明(一)原判決廢棄。(二)前項廢棄部分，被上訴人在第一審之訴及假執行之聲請均駁
    回。
三、被上訴人主張被上訴人甲○○○以陳資怡為被保險人，於八十五年七月二十二日
    與上訴人訂立國泰壽險契約，約定主契約之保險金額為一百萬元，被保險人身故
    時，給付當時總保險金額之二倍即二百萬元，附加契約平安保險附約之意外身故
    保險金為三百萬元，並以被上訴人甲○○○、陳銓松為被保險人身故時保險契約
    之受益人。嗣陳資怡於八十九年二月三日上午三時二十分許，在臺中市○○區○
    ○路一六九號十樓十三號因墜樓，引發外傷性休克、頭部外傷而身故之事實，業
    據被上訴人等提出戶籍謄本影本、要保書影本、人壽保險單影本、臺灣臺中地方
    法院檢察署相驗屍體證明書影本（見原審卷第八頁至第十四頁）為證，上訴人對
    此亦不爭執，並有原審調閱臺灣臺中地方法院檢察署八十九年度相字第一九九號
    相驗卷宗查明屬實，被上訴人此部分主張，應堪信為真實。
四、被上訴人主張被保險人陳資怡係酒後意外失足墜樓，依上開保險契約約定，上訴
    人應給付附加契約平安保險附約之意外身故保險金三百萬元等語，則為上訴人所
    否認，並以前揭情詞置辯。經查：
(一)按保險人對於由要保人或被保險人或其代理人之過失所致之損害，負賠償責任。
　　但出於要保人或被保險人或其代理人之故意者，不在此限。修正前保險法第二十
　　九條第二項定有明文。另「被保險人直接因下列事由致成死亡、殘廢或傷害時，
　　本公司不負給付保險金之責任。．．．二要保人、被保險人的故意行為。．．．
　　」，系爭「國泰平安保險附約」條款第二十一條復約定甚明。故保險事故倘係出
　　於被保險人之故意行為所致者，依約上訴人自不負給付保險金之責任。
(二)證人王泰富（原名王仁孝）於警訊時證稱：「我們倆因要入十樓之十三房間的問
    題爭執了好久，後來他就說，『如果我不進去該房間』他就要『跳樓』。當時我
    還是堅持不進去，他就一直重覆著，如果我不進去他就要跳樓。大約二月三日二
    時四十五分左右我發現他的聲音已停止了，我就趕快跑進該房間，才發現陳資怡
    已跳樓了」等語（見前揭相驗卷影本第三頁），其係就本件保險事故發生原因，
    供述其親自聽聞被保險人陳資怡表示要跳樓始末之連續陳述，雖嗣後證人王泰富
    於致檢察官之信函中，及於原審變更其證詞稱：她會不會說我要「掉」下去了，
    結果被我聽成我要「跳」下去了，我想說她又跟我開玩笑的。之前我喝很多酒，
    且掉與跳音很像，所以我在警局時就說陳資怡有跟我說如果你不進來，我就跳下
    去等語（見前揭相驗卷影本第二四頁、原審卷第七九頁），然依其於警訊時所述
    內容語意觀之，若係稱「掉下去」，則前後語句無法連貫，而證人王泰富於本院
    調查時亦證稱：她講了有一、二分鐘之久，她重複說了好幾次等語（見本院卷第
    六八頁），倘係稱「掉」下去，衡諸常理，當不可能重覆陳述達一、二分鐘之久
    ，況應發出急促求救之言語，足見證人王泰富事後證述與前開警訊筆錄不符部分
    ，顯係曲意迴護被上訴人之詞，無足採信。
(三)雖證人王泰富於警訊時證稱：後來我們就一同搭計程車到文心路普普ＰＵＢ喝酒
    。喝到二月三日二時左右返回他的住處。我們倆個都喝了好多酒，陳資怡因喝了
    好多酒，因而搞錯了樓層，跑到了十一樓，因而我和他都打電話給彭依凡看有無
    備份鑰匙等語（見前揭相驗卷影本第二頁），且於事發後相隔三小時三十五分鐘
　　之酒精濃度測試結果為零點四九ｍｇ／ｌ（見前揭相驗卷影本第四頁、原審卷第
　　八八頁），然其於本院時證稱：在頂樓時我有先打電話給彭依凡，他說那是他們
　　租的房子要我不要進去，所以我並未進入房子內等語（見本院卷第六七頁），而
　　其即因承諾證人彭依凡不會進入該房間而在門外未進去，致與被保險人陳資怡發
　　生爭執，已如前述，且事發後證人王泰富即馬上報案，並由證人彭依凡開車送醫
　　急救，業經證人彭依凡、林鶴棠證述屬實（見前揭相驗卷影本第六頁、本院卷第
　　一０五、第一一二頁），則證人王泰富既能正常應對，並信守承諾復能及時報案
　　，足見證人並無酒醉致意識不清。則被上訴人主張證人於警局之陳述係酒醉之言
　　云云，要非可採。
(四)至於被保險人陳資怡於事發前，曾與證人王泰富一同飲酒，因而走錯樓層，並打
    電話詢問證人彭依凡有無備份鑰匙等情，固據證人王泰富於警訊時證稱屬實，已
    如前述，而證人王泰富於本院調查時證述：她拿鑰匙開但打不開才發現走錯樓了
    ，我們再走到她十樓的住處。陳資怡那鑰匙打不開門時還沒有發現走錯門，後來
    發現鞋櫃怎麼也不一樣，前後我和她待在十一樓約有五分鐘的時間（見本院卷第
    六七頁、第七一頁），證人彭依凡於原審亦證稱：事發當天她有打電話給我，說
    她鑰匙找不到。請我拿過去給她。她打電話給我的時候，聽不出來她精神狀況有
    何異常等語（見原審卷第一一五頁），則被保險人陳資怡尚且能與證人彭依凡正
    常應對，嗣後亦發現走錯樓層，並回到其租住處，足證事發當時陳資怡之精神狀
    況並非處於混沌不清之狀態。再者陳資怡對王泰富反覆說「如果王泰富不進去房
    間」就要「跳樓」等語。足見伊仍明知跳樓之危險性，故以此言語令王泰富明白
    嚴重性，並希使其能因而進入屋內，則陳資怡之意識並非不清楚，已足認定。
(五)次觀諸被保險人陳資怡租住處之格局，陽台與房間之間有一落地門相隔，陽台之
    欄杆，有二段相距約十五公分之木條，木欄杆寬度甚窄，高度約為一○○公分（
　　高度在一六０公分男子腰部以上），木條下尚有水泥牆阻隔，有被上訴人所提照
　　片四幀、上訴人所提照片一幀在卷足參（見原審卷第八九頁、第九十頁、第一０
　　四頁），而證人王泰富於原審亦證稱第二個欄杆下方是密閉式的玻璃（見原審卷
　　第八十頁），則被保險人陳資怡當無可能因失足自該木條或水泥牆之狹小空隙中
　　墜樓。而證人王泰富於本院調查時證稱：剛開始陳資怡在裡面，我站在外面聊天
　　，我從外面看進去剛好是一片牆她的床是在門的右邊，她坐在「床上」與我聊天
　　，我看不到她本人等語（見本院卷第六七頁），雖從證人之角度無法觀看至被保
　　險人陳資怡，惟對照前揭所述及照片觀之，陽台係木製橫條，寬度甚窄，並無其
　　他支架可供攀附，欲跨坐於陽台木欄杆上極具危險性，且當時為農曆春節前夕時
　　屬寒冬，並無可能大費周章跨坐於陽台木欄杆上與證人王泰富於言談時不慎跌落
　　，而依相驗屍體驗斷書所載（見前揭相驗卷影本第二十頁），被保險人陳資怡之
　　身高為一百五十八公分，該陽台之欄杆高度約為一百公分，欄杆高度在陳資怡腰
　　部以上，又被保險人陳資怡重覆說若不進來，要跳下去之時間達一、二分鐘之久
　　，伊對跳樓之危險性之意識亦非不清楚已如前述，顯係陳資怡因王泰富遲未依伊
　　言進入屋內，遂決意爬上一百公分高之木欄杆上後跳樓，且被上訴人甲○○○於
　　所簽名之事故經過中亦稱當時落地門外陽台欄杆上有抓痕等語（見原審卷第四九
　　頁），故對照前揭證人王泰富之證述，及事實上被保險人陳資怡亦自該陽台墜落
　　地面，足見陳資怡係自租住處之陽台故意攀爬過欄杆跳下致死，至為明顯。故被
　　保險人陳資怡既係故意跳下致墜樓死亡，其事故顯然係由其故意行為引起，則依
　　系爭國泰平安保險附約第二十一條第二款之約定及修正前保險法第二十九條第二
　　項但書之規定，上訴人自不負給付系爭意外傷害死亡保險金之責任，被上訴人之
　　請求自屬無理由。
五、綜上所述，本件既係被保險人陳資怡故意自殺所致，上訴人因而主張上開附加契
    約平安保險附約除外責任，應屬可採。被上訴人依上開保險契約約定，請求上訴
    人給付附加契約平安保險附約之意外身故保險金三百萬元，及自起訴狀膳本送達
    翌日即八十九年十月二十日起至清償日止，按年息百分之五計算之法定遲延利息
　　，為無理由，假執行之聲請亦失所附麗，不應准許。原審為被上訴人勝訴之判決
　　，並為假執行之宣告，尚有未洽，上訴意旨指摘原判決不當，求予廢棄改判，為
　　有理由，爰由本院將原判決予以廢棄改判，如主文第二項所示。
六、本件事證已臻明確，兩造其餘主張陳述及所提證據，於本件判決結果均不生影響
    ，爰不另一一論述，附此敘明。
七、據上論結，本件上訴為有理由，依民事訴訟法第四百五十條、第七十八條、第八
    十五條第一項前段，判決如主文。
中　　　華　　　民　　　國　　九十一　　年　　　三　　　月　　十九　  　日
　　　　　　　　　　　　　　　　民事第十五庭
　　　　　　　　　　　　　　　　　　審判長法　官　劉　靜　嫻
　　　　　　　　　　　　　　　　　　　　　法　官　吳　光　釗
　　　　　　　　　　　　　　　　　　　　　法　官　李　錦　美
右正本係照原本作成。
如不服本判決，應於收受送達後二十日內向本院提出上訴書狀，其未表明上訴理由者
，應於提出上訴後二十日內向本院補提理由書狀（均須按他造當事人之人數附繕本）
上訴時應提出委任律師或具有律師資格之人之委任狀；委任有律師資格者，另應附具
律師及格證書及釋明委任人與受任人有民事訴訟法第四百六十六條之一第一項但書或
第二項（詳附註）所定關係之釋明文書影本。
中　　　華　　　民　　　國　　九十一　　年　　　三　　　月　　二十　　　日
　　　　　　　　　　　　　　　　　　　　　書記官  明　祖　全
附註：
民事訴訟法第四百六十六條之一（第一項、第二項）：
對於第二審判決上訴，上訴人應委任律師為訴訟代理人。但上訴人或其法定代理人具
有律師資格者，不在此限。
上訴人之配偶、三親等內之血親、二親等內之姻親，或上訴人為法人、中央或地方機
關時，其所屬專任人員具有律師資格並經法院認為適當者，亦得為第三審訴訟代理人
。
